【裁判字號】    90,台簡上,6
【裁判日期】    900308
【裁判案由】    確認本票債權不存在
【裁判全文】
最高法院民事判決                                    九十年度台簡上字第六號
    上  訴  人  乙 ○ ○
    訴訟代理人  林 春 榮律師
    被 上訴 人  甲○○○
    訴訟代理人  林 家 進律師
右當事人間請求確認本票債權不存在事件，上訴人對於中華民國八十九年十月二十日
台灣台中地方法院第二審判決（八十八年度簡上字第二三五號），提起上訴，本院判
決如左：
    主  文
原判決關於駁回上訴人就命其給付新台幣壹仟陸佰貳拾萬元本息之上訴，及該訴訟費
用部分廢棄，發回台灣台中地方法院。
    理  由
本件被上訴人於上訴人請求確認本票債權不存在之「本訴」中，提起「反訴」主張：
伊持有如原判決附表（下稱附表）所示以上訴人為發票人之本票十二紙，均經提示未
獲付款，自得請求上訴人給付票款等情，爰依票據之法律關係，求為命上訴人給付新
台幣（下同）三千七百五十萬元及其利息之判決（上訴人對於本訴部分全部及就被上
訴人之反訴請求如附表編號二至編號七共六紙本票部分，所提起之第三審上訴，本院
另以裁定駁回其上訴）。
上訴人則以：系爭本票係屬偽造，且被上訴人係惡意或無對價或以不相當之對價取得
系爭本票，亦不應享有票據上之權利。縱有權利，其中關於如附表編號一及編號八至
十二共六紙本票，金額計一千六百二十萬元部分，其發票日距被上訴人提起反訴（八
十八年三月十日）時已逾三年，被上訴人對該部分之票據請求權仍因罹於時效而不得
行使等語，資為抗辯。
原審就附表編號一及編號八至十二共六張本票金額計一千六百二十萬元本息部分，維
持第一審所為被上訴人勝訴之判決，駁回上訴人之上訴，係以：附表所示編號一之本
票，其發票日記載係以日期戳為之，其餘本票上之上訴人簽名經囑託內政部警政署刑
事警察局及法務部調查局鑑定結果，均認筆跡與上訴人在金融機關存款時所填具之存
款往來約定書上之簽名字跡相符，自不足證明系爭本票之發票日或簽名係屬偽造。至
於上訴人另辯稱被上訴人明知伊與訴外人趙麗玉間有抗辯事由存在及係以惡意或以無
對價或不相當對價取得系爭本票云云，因上訴人未舉證以實其說，亦無從採信。又於
第一審法院審理上訴人對被上訴人提起「本訴」，請求確認本票債權不存在事件中，
被上訴人即提起「反訴」請求上訴人給付票款，上訴人既從未就系爭本票中之一部分
（即如附表編號一及編號八至十二）抗辯被上訴人之票款請求權已罹於時效而消滅。
該項抗辯之提出，又足以發生拒絕給付之效果，顯有左右審理方向及程序進行並影響
審理結果之可能，乃上訴人竟於上訴至第二審後之後階段始提出時效抗辯，足認其在
此之前未提出該防禦方法係有重大過失，依民事訴訟法第四百三十六條之一第三項準
用同法第四百四十七條第四款規定（八十九年二月九日修正），「當事人得提出新攻
擊或防禦方法，但因當事人故意或重大過失未於第一審程序提出者，第二審法院得駁
回之」，及衡諸上訴人上開抗辯將影響被上訴人之防禦並延滯訴訟之終結，即不容上
訴人為時效抗辯之主張，法院就此即無庸再予審酌。是被上訴人提起「反訴」本於票
據關係，請求上訴人給付系爭附表編號一及編號八至十二計六張本票票款共一千六百
二十萬元及其利息，應予准許（其餘六張部分，本院另以裁定駁回上訴人之上訴，已
如前述）等詞，為其判斷之基礎。
按八十九年二月九日修正之民事訴訟法第四百四十七條固規定：「當事人得提出新攻
擊或防禦方法。但有下列各款情形之一者，第二審法院得駁回之。……四因當事人故
意或重大過失未於第一審程序提出者。」惟同法第一百九十七條第一項既經明定：「
當事人對於訴訟程序規定之違背，得提出異議。但已表示無異議或知其違背或可知其
違背並無異議而為本案辯論者，不在此限。」而本件第二審法院於八十九年三月十日
行言詞辯論時，上訴人曾具狀就被上訴人之反訴請求對如附表編號一及編號八至十二
之本票部分為時效抗辯，當時在場之被上訴人訴訟代理人似未行使民事訴訟法第一百
九十七條所定之責問權而為本案辯論（參見原第二審卷第二四八、二四九、二五六頁
），則上訴人縱因重大過失未於第一審程序提出上述時效抗辯之攻擊防禦方法，直至
原第二審法院始提出，其程序上之瑕疵亦因被上訴人不行使責問權而獲得補正，第二
審法院自不得未加審酌，逕依民事訴訟法第四百四十七條但書規定予以駁回。原審不
察，僅以上訴人於第二審之後階段始提出時效抗辯，足認有重大過失，法院得無庸斟
酌云云，而為不利於上訴人之論斷，並據以判決駁回上訴人對上開反訴部分之上訴，
即有可議。上訴論旨，指摘原判決駁回該部分之上訴為不當，聲明廢棄，非無理由。
據上論結，本件上訴為有理由，依民事訴訟法第四百三十六條之二第二項、第四百七
十七條第一項、第四百七十八條第一項，判決如主文。
中      華      民      國     九十     年      三      月      八      日
                              最高法院民事第八庭
                                  審判長法官  蘇  茂  秋
                                        法官  徐  璧  湖
                                        法官  曾  煌  圳
                                        法官  李  慧  兒
                                        法官  楊  鼎  章
      右正本證明與原本無異
                                              書  記  官
中      華      民      國     九十     年      三      月    二十一    日


司法院資訊處製作；財團法人民間司法改革基金會備份。
